臺灣臺中地方法院刑事判決　　　　　　　　　　　　　九十三年度自字第一二五號
　　自　訴　人　丙○○
　　代　理　人　林見軍律師
　　被　　　告　甲○○
　　選任辯護人　張慶宗律師
右列被告因詐欺得利案件，經自訴人提起自訴，本院判決如左：
    主  文
甲○○無罪。
    理  由
一、自訴意旨略以：(一)、緣被告甲○○於民國八十七年九月二十五日，與案外人戊○○簽訂合作同意書，由被告投資新臺幣（下同）三百萬元至案外人戊○○所經營
    設於臺中縣大里市○○路○段七二之一號之寶馬龍國際股份有限公司（以下簡稱
    寶馬龍公司）。被告隨於同年十月間，入主擔任該公司實際負責人。惟因被告承
    諾投資寶馬龍公司之上開三百萬元資金，嗣後僅兌現一紙面額九十萬元之支票，
    另一紙面額二百十萬元之支票則未獲兌現，故寶馬龍公司登記負責人遲遲未由戊○○，變更登記為被告，而自訴人丙○○則為該公司之總經理。因被告上開面額
    二百十萬元票未能兌現，致寶馬龍公司陷入現金缺乏之窘境。(二)、詎被告基於詐
    欺得利之犯意，向自訴人訛稱：因寶馬龍公司缺少現金，需以寶馬龍公司所開立
    之支票，向他人借款應急，而該公司支票需由董事長及擔任總經理之自訴人背書
    ，憑以增加他人借款意願。日後有關該公司對外所借之債務，其會負責到底云云
    ，以此詐術，致使自訴人陷於錯誤，先後於附表所示之六紙支票背書，以供被告
    持以對外調借現金，供寶馬龍公司經營之用。惟被告事後並未以該六紙支票，對
    外借款以供寶馬龍公司使用，反將該六紙支票據為己有，並於八十八年八月十一
    日，將該六紙支票持以向鈞院聲請對自訴人、案外人譚登輝及寶馬龍公司，核發
    支付命令。該支付命令因自訴人因故未及提出異議，而告確定，被告因而對自訴
    人取得二百十九萬八千七百十二元，及自八十八年四月十六日起，至清償日止，
    按週年利率百分之六計算之利息之不法債權利益。嗣被告持以上開確定命令所換
    發之債權憑證，向案外人戊○○催討時，被告經由案外人戊○○之告知，始查悉
    上情，方知受騙。因認被告涉有刑法第三百三十九條第二項詐欺得利罪嫌云云。
二、按犯罪事實應依證據認定之，無證據不得認定犯罪事實；又自訴案件不能證明被
    告犯罪者，應諭知無罪之判決，刑事訴訟法第一百五十四條第二項、第三百四十
    三條、第三百零一條第一項分別定有明文。再者，刑事訴訟法第一百六十一條已
    於九十一年二月八日修正公布，該條第一項規定：檢察官就被告犯罪事實，應負
    舉證責任，並指出證明之方法。因此，檢察官對於起訴之犯罪事實，應負提出證
    據及說服之實質舉證責任。倘檢察官所提出之證據，不足為被告有罪之積極證明
    ，或所指出證明之方法，無從說服法院以形成被告有罪之心證，基於無罪推定之
    原則，自應為被告無罪判決之諭知（最高法院九十二年臺上字第一二八號判例參
    照）。又刑事訴訟法第一百六十一條、第一百六十三條規定係編列在該法第一編
    總則第十二章「證據」中，原則上於自訴程序亦同適用。關於第一百六十一條第
    一項檢察官應負實質舉證責任之規定，亦於自訴程序之自訴人同有適用（最高法
    院九十一年四月三十日九十一年度第四次刑事庭會議決議參照）。因此，自訴人
    對於自訴之犯罪事實，應負提出證據及說服之實質舉證責任。倘自訴人所提出之
    證據，不足為被告有罪之積極證明，或所闡明之證明方法，無從說服法官以形成
    被告有罪之心證，基於無罪推定之原則，自應為被告無罪判決之諭知。
三、自訴人認被告涉有詐欺得利之犯行，無非係以：合作同意書一份，支票二紙，內
    部簽呈十一紙，支票及退票理由單各六紙，本院八十八年度促字第四九九一號支
    付命令卷宗節本一份（均為影本），及證人譚登輝、乙○○及丁○○等三人之證
    述等情為據。
四、訊據被告固不否認：其於右揭時地，承諾投資寶馬龍公司之三百萬元，事後僅兌
    現一紙面額九十萬元之支票，另一紙面額二百十萬元之支票，並未兌現。其自八
    十七年十月間起，至八十八年三月間止，曾擔任寶馬龍公司之實際負責人。其有
    持上開六紙經自訴人背面之支票，向法院聲請對自訴人核發支付命令，且因自訴
    人未提出異議，而對自訴人取得二百十九萬八千七百十二元，及自八十八年四月
    十六日起，至清償日止，按週年利率百分之六計算利息之債權之事實，但堅詞否
    認有何詐欺得利之犯行，辯稱：其並未保管寶馬龍公司之大、小印章，係因該公
    司欠缺現金週轉，乃持經自訴人背書之支票，多次向其私人借款。每次借款時，
    均由案外人即該公司會計乙○○先開立寶馬龍公司為發票人之遠期支票，並由自
    訴人與案外人戊○○在該等支票背書後，再持以向其私人借款，供寶馬龍公司使
    用。其每次均以現金交付案外人乙○○，並由案外人乙○○交付支票予其。因該
    公司事後均無法按期兌現支票，乃要求其同意將所有借款本金及利息陸續累積，
    並另行開立新支票，交付予其，憑以換回原先無法兌現之舊支票。自訴人所提之
    上開六紙支票係其私人因多次借款予寶馬龍公司，陸續累積換票而取得，並非六
    次借款予寶馬龍公司而取得。至其用以借款之相關現金來源證明，因年代久遠已
    無法提出。其並無詐欺得利之犯行等語。
五、經查：(一)、上開六紙經自訴人背書之六紙支票中，有關自訴人背書部分，二紙（
    如附表編號一、二所示）係經自訴人以親自簽名方式為之，四紙（如附表編號三
    至六所示）係以由自訴人授權案外人乙○○，代為蓋用自訴人印章之方式為之等
    情，除為被告供承在卷外（參本院卷（一）第一七二頁），並為自訴人所不爭執
    （參本院卷（一）第四頁之刑事自訴狀），核與證人乙○○於九十三年九月二十
    九日本院審理時，及於臺灣臺中地方法院檢察署九十二年三月三十一日九十一年
    度偵字第六八七九號偽造文書案件偵查時（參本院卷（一）第一五三頁、上開偵
    查卷第一六三頁）之結述相符，並有自訴人所提該六紙支票影本附於本院卷（一
    ）第二九頁至第三四頁可參。(二)、證人乙○○曾於被告擔任寶馬龍公司實際負責
    人期間，因該公司要發薪水，零用金需要錢，而持寶馬龍公司所開立之支票，向
    被告調用現金等情，業據證人乙○○於臺灣臺中地方法院檢察署九十一年度偵字
    第六八七九號偽造文書案件偵查中，結述無訛（參上開偵查卷第一六四頁、第一
    二六頁）。(三)、證人即被告之秘書蔡妮娜於上開案件偵查時，亦結稱：渠曾不只
    一次看見被告交錢給證人乙○○（參上開偵查卷第一六四頁）等語。(四)、依被告
    所提出附於上開偵查卷第一一三頁、第一一四頁（或本院卷（二）第五一頁、第
    五二頁）之由證人乙○○於八十七年十二月十日、十一月間，所製作之寶馬龍公
    司應付票據一覽表所載，寶馬龍公司於該期間，曾有十二筆金額共計一百五十二
    萬九千三百四十元，因向被告「急借」，開立該公司支票予被告，且有另開立新
    支票，憑以換回舊支票，而與被告私人間有「股東往來」之情事。(五)、況自訴人
    於上開偵查案件中，結稱：被告持經伊背書之寶馬龍之支票，向別人調現部分，
    有入寶馬龍公司的帳，因為當時該公司開立之支票都未跳票，所以表示錢有入公
    司帳戶（參上開偵查卷第一六二頁）等語。且自訴人於九十二年三月三十一日，
    於上開偵查案件作證時，即已知悉被告有持上開六紙支票，對伊聲請支付命令，
    並已確定之事實（參該案偵查卷第一六二頁）。倘自訴人所指：被告係以詐欺得
    利之犯行，取得上開確定支付命令所示之票據債權一節屬實，衡以常情，自訴人
    當時理應對被告提出告訴或自訴，又豈會遲至九十三年八月十三日，始向本院提
    出本件自訴？又上開六紙支票經被告於八十八年八月十一日，以自訴人為債務人
    ，向本院聲請核發支付命令，該支付命令因自訴人未聲明異議而確定等情，有本
    院八十八年度促字第四九九九一號支付命令卷影本附於上開偵查卷內可參。而就
    自訴人為何未能及時對上開支付命令，提出異議之理由，自訴人於本案中雖陳稱
    ：伊係因實際未接獲該支付命令（由大樓管理員代收，但事後未轉交予自訴人）
    ，致自訴人對該支付命令未能及時提出異議，而告確定云云。然自訴人該部分陳
    述，顯與伊於上開偵查案件中，結述：伊未對該支付命令提出異議，係因伊（於
    支票背面）簽名部分伊承認，且「當時（應指接獲支付命令時）」伊沒有證據證
    明支票背面之印章，非伊所蓋（參上開偵查卷第一六二頁）等語，有所歧異。由
    上等情，在在足徵自訴人指摘：被告係以上開詐術，取得該六紙票據之不法債權
    利益一節，是否屬實，實屬可疑。(六)、至證人丁○○、戊○○二人之證述（參本
    院卷（一）第一四八頁至第一五○頁、第一六○頁至第一七二頁），及自訴人所
    提之合作同意書一份，支票二紙，內部簽呈十一紙，支票及退票理由單各六紙，
    本院八十八年度促字第四九九一號支付命令卷宗節本一份等證據，均僅得證明：
    被告曾於右揭時地，擔任寶馬龍公司之實際負責人，有權持寶馬龍公司之大、小
    印章，開立寶馬龍公司為發票人之支票。被告事後有持上開六紙支票，向本院聲
    請對自訴人發支付命令，且該支付命令因自訴人未提出異議，而告確定之事實，
    尚無從證明被告確有自訴人所指上開詐欺得利之犯行。(七)、綜上所述，本院認被
    告無法提出其當初出借予寶馬龍公司現金之資金來源證明，以實其所辯：係因先
    後多次出借現金予寶馬龍公司，而取得上開六紙支票之事實，固屬可疑。然因本
    案依自訴人所提出之所有證據，尚不足為被告有罪之積極證明，致無從說服本院
    據以形成被告有罪之心證。此外，本院復查無其他積極確切之證據，足以證明被
    告確有自訴人所指上開詐欺得利之犯行。揆諸上開說明意旨，基於無罪推定之原
    則，自應為被告無罪之諭知。
據上論斷，應依刑事訴訟法第三百四十三條、第三百零一條第一項，判決如主文。
中      華      民      國      九十三      年    十    月    二十九    日
                                臺灣臺中地方法院刑事第十二庭
                                    審判長法  官  吳  進  發
                                          法  官  劉  兆  菊
                                          法  官  唐  敏  寶
右正本證明與原本無異。
如不服本判決，應於送達後十日內向本院提出上訴狀（須附繕本），上訴於臺灣高等
法院臺中分院。
                                          書記官
中      華      民      國      九十三      年    十    月    二十九    日
附表：
┌───┬──────┬──────┬──────┬──────────┐
│編號  │支票號碼    │ 付款銀行   │發票日      │票面金額            │
├───┼──────┼──────┼──────┼──────────┤
│      │ＡＪ三一０  │臺灣銀行    │八十八年二月│二十三萬八千七百五十│
│一    │七九七三    │臺中分行    │二十八日    │六元                │
├───┼──────┼──────┼──────┼──────────┤
│      │ＡＪ三一０  │臺灣銀行    │八十八年二月│二十三萬八千七百五十│
│二    │七九七四    │臺中分行    │二十八日    │六元                │
├───┼──────┼──────┼──────┼──────────┤
│      │ＡＪ三一０  │臺灣銀行    │八十八年三月│                    │
│三    │七九五九    │臺中分行    │三十一日    │五十萬元            │
├───┼──────┼──────┼──────┼──────────┤
│      │ＡＪ三一０  │臺灣銀行    │八十八年三月│                    │
│四    │七九六０    │臺中分行    │三十一日    │五十萬元            │
├───┼──────┼──────┼──────┼──────────┤
│      │ＡＪ三一０  │臺灣銀行    │八十八年三月│                    │
│五    │七九六一    │臺中分行    │三十一日    │五十萬元            │
├───┼──────┼──────┼──────┼──────────┤
│      │ＡＪ三一０  │臺灣銀行    │八十八年四月│二十二萬一千二百元  │
│六    │七九七七    │臺中分行    │十六日      │                    │
└───┴──────┴──────┴──────┴──────────┘
